ACORDAO-COMPLETO-2359460

ACÓRDÃO 8502/2019 ATA 30/2019 - PRIMEIRA CÂMARA

VISTOS, relatados e discutidos estes autos de Embargos de Declaração, opostos pelo pelo Sr. José Antônio Antonioni e pela Associação Sulriograndense de Apoio ao Desenvolvimento de Software (Sofsul) , contra o Acórdão 15654/2018-TCU-Primeira Câmara, da relatoria do Ministro José Múcio Monteiro,
 ACORDAM os Ministros do Tribunal de Contas da União, reunidos em Sessão da Primeira Câmara, ante as razões expostas pelo Relator, em:
9.1 conhecer dos embargos de declaração para, no mérito, negar-lhes provimento;
9.2 alertar ao recorrente que a interposição de novos embargos com nítido caráter protelatório implicará no recebimento de futuras impugnações a esse título como simples petição, conforme art. 287, §6º do RI/TCU, sem efeito suspensivo e sem impedimento ao trânsito em julgado do acórdão, além de que a prática de atitude manifestamente procrastinatória, a teor do art. 17, inciso VII, do Código de Processo Civil, pode ser caracterizada como litigância de má-fé; e 
9.3 dar conhecimento deste Acórdão, e dos respectivos Relatório e Voto que o fundamentam.

Embargos de declaração opostos contra decisão que julgou as contas dos recorrentes irregulares, condenando-os em débito e aplicando-lhes multa em decorrência de irregularidades em convênio para desenvolver e implementar sistema integrado de gestão descentralizada, composto de 28 produtos, aplicado no acompanhamento e monitoramento do Plano Nacional de Turismo.

Primeira Câmara

Associacao Sul Riograndense de Apoio ao Desenvolvimento de Software - Softsul.

3. Recorrentes: José Antonio Antonioni (CPF XXX.203.000-XX); Associacao Sul Riograndense de Apoio ao Desenvolvimento de Software - Softsul (CNPJ 74.877.226/0001-01).

13.1. Ministros presentes: Walton Alencar Rodrigues (Presidente), Benjamin Zymler, Raimundo Carreiro (Relator), Bruno Dantas e Vital do Rêgo.
13.2. Ministros-Substitutos presentes: Augusto Sherman Cavalcanti e Weder de Oliveira.

ACORDAO-COMPLETO-2418507

Acórdão de Relação 8063/2020 - Primeira Câmara

Acórdão de Relação

ACORDAO-COMPLETO-2389896

Acórdão de Relação 546/2020 - Primeira Câmara

TRF-1

ASSOCIACAO SUL RIOGRANDENSE DE APOIO AO DESENVOLVIMENTO DE SOFTWARE - SOFTSUL

ASSOCIAÇÃO SUL - RIOGRANDENSE DE APOIO AO DESENVOLVIMENTO DE SOFTWARE ¿ SOFTSUL

RAIMUNDO CARREIRO

Ministro José Mucio Monteiro.

Trata-se de Embargos de Declaração (peça 289) , interpostos pelo Sr. José Antônio Antonioni e pela Associação Sulriograndense de Apoio ao Desenvolvimento de Software (Sofsul) , contra o Acórdão 15654/2018-TCU-Primeira Câmara, da relatoria do Ministro José Múcio Monteiro, que transcrevo:
ACORDAM os Ministros do Tribunal de Contas da União, reunidos em Sessão da 1ª Câmara, ante as razões expostas pelo Relator e com fundamento nos artigos 32, inciso II, e 34 da Lei 8.443/1992, em:
9.1. conhecer dos embargos de declaração opostos por José Antonio Antonioni e Associação Sul-Riograndense de Apoio ao Desenvolvimento de Software (Softsul) e, no mérito, rejeitá-los;
9.2. notificar os embargantes.
O acórdão recorrido negou provimento a embargos de declaração opostos contra o Acórdão 6708/2018-TCU-Primeira Câmara, da Relatoria do Ministro José Múcio Monteiro, que negou provimento a recurso de reconsideração interposto contra o Acórdão 3949/2014-TCU-Primeira Câmara, da relatoria do Ministro Walton Alencar Rodrigues, que julgou irregulares as contas dos recorrentes, atribuiu-lhes débito da ordem de R$ 480.000,00 e aplicou-lhes multa individual de R$ 40.000,00.
A ANÁLISE DE MÉRITO
A seguir, transcrevo excerto da instrução em que a Secretaria de Recursos analisa as razões recursais apresentadas (peça 294) , com a anuência, por delegação de competência, de Diretor da unidade  (peça 295) .
HISTÓRICO
2.	Trata-se de tomada de contas especial instaurada pela Coordenação-Geral de Planejamento, Orçamento e Finanças do Ministério do Turismo (CGPOF/MTur) , contra José Antônio Antonioni, diretor-presidente da Associação Sul-Riograndense de Apoio ao Desenvolvimento de Software (SoftSul) , em decorrência de irregularidades em convênio para desenvolver e implementar sistema integrado de gestão descentralizada, composto de 28 produtos, aplicado no acompanhamento e monitoramento do Plano Nacional de Turismo.
2.1.	O relatório do tomador de contas concluiu que houve irregularidade na aplicação dos recursos do convênio, com débito referente à não aprovação de quatro dos 28 produtos que deveriam ter sido entregues pela associação, ao não encaminhamento da documentação complementar exigida e à glosa de despesas. 
2.2.	Os responsáveis foram devidamente citados e/ou chamados em audiência pela não entrega de quatro dos 28 produtos previstos para serem executados pela SoftSul no cumprimento do convênio; pagamento de despesas ordinárias, desvinculadas do objeto pactuado; uso de recursos do convênio para pagamento a colaboradores; licitações realizadas pela SoftSul para contratação de serviços, com descumprimento dos princípios licitatórios; e indícios de simulação de licitação.
2.3.	Segundo sustentado pelo Relator a quo no voto condutor do acórdão recorrido, o objeto do convênio não foi inteiramente executado. Quatro dos 28 produtos pactuados não foram entregues e o sistema só foi concluído e pode ser utilizado graças a esforços do Ministério do Turismo e outros entes públicos, e não da Softsul ou das empresas por ela subcontratadas. 
2.4.	Ainda segundo o Relator a quo, a associação e seu dirigente não trouxeram elementos capazes de elidir as irregularidades referentes ao pagamento de despesas ordinárias, desvinculadas do objeto pactuado - energia elétrica, condomínio, telefonia e outros - e o uso de recursos do convênio para pagamento a colaboradores. Além disso, foi irregular o pagamento, com recursos de convênios, de despesas administrativas a título de taxa de administração, de gerência ou similar (artigo 8º, inciso I, da Instrução Normativa-STN n. 1/1997 - regulamento vigente à época da celebração e execução do convênio) . 
2.5.	Quanto ao descumprimento dos princípios licitatórios para contratação de serviços e indícios de simulação de licitação, o Relator a quo entendeu que os princípios da impessoalidade, moralidade e economicidade não foram observados, tendo em vista que as contratações realizadas no convênio foram direcionadas aos associados da convenente e a pesquisa de preços alcançou grupo restrito de empresas ligadas à associação. 
2.6.	Acolhendo entendimento do Ministério Público/TCU, sustentou ainda que as contradições entre as informações da entidade e os documentos da prestação de contas do convênio, bem como os procedimentos adotados pela Softsul, aparentemente orientados pela Lei 8.666/1993, caracterizam simulação de licitação. 
2.7.	Diante de todos esses fatos, este Tribunal deliberou pela condenação dos responsáveis, na forma do acórdão recorrido.
2.8.	Contra a decisão, José Antônio Antonioni e Softsul interpuseram recurso de reconsideração (peça 212) , analisado mediante a instrução à peça 232, em que se propôs conhecer do recurso e, no mérito, negar-lhe provimento. 
2.9.	A proposta contou com a anuência dos dirigentes desta Serur (peças 233 e 234) , bem como do MPTCU (peça 237) .
2.10.	Os recorrentes encaminharam novos elementos de defesa (peça 244) , os quais foram encaminhados a esta Serur para exame, determinação cumprida mediante a instrução à peça 247.
2.11.	Ao recurso de reconsideração foi negado provimento por meio do Acórdão 6708/2018-TCU-Primeira Câmara (peça 258) .
2.12.	Contra essa decisão os responsáveis opuseram embargos de declaração (peça 277) , os quais foram rejeitados pelo Acórdão 15654/2018-TCU-Primeira Câmara (peça 281) .
2.13.	Contra essa decisão os responsáveis opuseram os presentes embargos de declaração, objeto desta instrução. 
ADMISSIBILIDADE
3.	Reitera-se o exame preliminar de admissibilidade (peça 292) , que concluiu pelo conhecimento dos embargos de declaração, suspendendo-se os efeitos do inteiro teor do Acórdão 15654/2018-TCU-Primeira Câmara, com fulcro no artigo 34, § 2.º, da Lei 8.443/1992.
MÉRITO
4.	Constitui objeto do recurso examinar as seguintes questões:
	a) se a decisão recorrida foi omissa ao não analisar os elementos documentais acostados pelos recorrentes (item 5) ;
	b) se a decisão embargada foi omissa ao não analisar sentença proferida pelo primeiro grau da Justiça Federal (item 6) ;
	c) se a decisão embargada foi omissa ao não examinar as alegações relativas à impugnação de despesas administrativas realizadas pelos ora embargantes (item 7) ;
	d) se houve omissão na decisão embargada por apenas reproduzir os fundamentos das decisões anteriores no tocante à necessidade de observância dos princípios licitatórios nas contratações realizadas por entidades privadas que firmam convênio com o Poder Público (item 8) ;
	e) se houve omissão ao não se explicitar a dosimetria da pena de multa imposta ao embargante José Antônio Antonioni (item 9) .
5.	Omissão - prova documental 
5.1.	Os embargantes alegam omissão por não ter havido análise dos elementos documentais por ele apresentados. Nesse sentido, aduzem que: 
	a) embora na decisão embargada se tenha sustentado que os ora embargantes têm o ônus de demonstrar que os produtos foram adequadamente entregues, estes efetivamente demonstraram a entrega dos quatro módulos; (peça 289, p. 6) 
	b) os embargantes invocaram a existência de robusta prova documental (Ofício n. 088/2009, emanado da Presidência da Embratur; Memorando n. 389/2009, elaborado no âmbito da Secretaria Nacional do Programa de Desenvolvimento do Turismo; e Memorando n. 58/2009, preparado pelo Departamento de Planejamento e Avaliação do Turismo da Secretaria Nacional de Políticas de Turismo, todos indicados na peça 13, p. 49-51) que comprova a efetiva e adequada entrega dos mencionados produtos; (peça 289, p. 6-7) 
	c) tais elementos documentais simplesmente não foram examinados, daí a omissão apontada nos primeiros embargos de declaração e que se torna a invocar; (peça 289, p. 7) 
	d) se o ônus probatório recai sobre os embargantes, mostra-se necessário, então, que os elementos de prova por eles apresentados sejam efetivamente examinados. (peça 289, p. 7) 
Análise
5.2.	Esclareça-se desde logo que o ponto controverso não é a entrega dos módulos, mas a ausência de funcionalidade de quatro módulos, conforme reiteradamente assentado nos Acórdão 3949/2014-TCU-Primeira Câmara (peça 167) e 6.708/2018-1ª Câmara (peça 258) . Nesse sentido, as alegações sobre a entrega dos produtos constituem nada menos que diversionismo tendente a desviar a análise do ponto controverso (funcionalidade dos módulos) para questão sobre a qual não há controvérsia (entrega dos módulos) . 
5.3.	Não procede a apontada omissão no sentido de que os elementos documentais apresentados não foram examinados. No relatório que acompanha o Acórdão 6708/2018-TCU-Primeira Câmara consta análise específica sobre os documentos apontados pelos embargantes (peça 260, p. 21-22) :
5.8. O Ofício 088/2009, da Presidência da Embratur, limita-se a afirmar que 'estamos utilizando com sucesso o sistema SIGTur' (peça 244, p. 53) . 
5.9. O Memorando 389/2009, elaborado no âmbito da Secretaria Nacional do Programa de Desenvolvimento do Turismo, meramente informa que 'o Sistema Integrado de Gestão do Turismo - SigTur está sendo utilizado pelas unidades da Secretaria Nacional de Programas de Desenvolvimento do Turismo de forma satisfatória' (peça 244, p. 54-55) . 
5.10. E o Memorando 58/2009, elaborado no âmbito do Departamento de Planejamento e Avaliação do Turismo da Secretaria Nacional de Políticas de Turismo, informa que: 
4. Apesar da não aprovação destes quatro produtos/metas e, consequentemente, da não implantação da ferramenta tecnológica, o Ministério do Turismo procurou alternativas que pudessem sanar tal lacuna, de modo a não perder toda a metodologia criada nos demais produtos/metas. Nessa busca, o Ministério formalizou um Termo de Cessão Oficial de Licença de Sistema, em fevereiro de 2008, com o Ministério da Educação, que cedeu gratuitamente uma ferramenta tecnológica, em software livre, compatível com a metodologia até então desenvolvida no âmbito desse Ministério. A ferramenta cedida foi adequada e customizada para esse Ministério com base na metodologia desenvolvida nos 24 produtos/metas aprovados. 
5. Como resultado deste esforço e considerando os ajustes demandados por novas configurações decorrentes das evoluções contidas no Plano Plurianual - PPA 2008/2011 e Plano Nacional de Turismo - PNT 2007/2010, o SIGTur - Sistema Integrado de Gestão do Turismo foi finalmente consolidado e instituído por meio da Portaria Ministerial n° 185, de 13 de setembro de 2008 (documento anexo) , como ferramenta de gestão estratégica dos Macroprogramas, Programas e Ações do Ministério do Turismo e EMBRATUR - Instituto Brasileiro de Turismo, com o objetivo de monitorar e avaliar a execução das metas estabelecidas no referidos PPA e PNT.
6. O sistema está em operação desde o dia 10 de outubro de 2008, totalmente customizado e com uma metodologia personalizada de acordo com as características demandadas pelo Ministério, e com uma arquitetura adequada aos padrões especificados pelo Governo Federal e integrado aos Sistemas Corporativos de Governo: SIAFI e SIGPlan.
7. Com a utilização oficial do sistema sana-se a lacuna com relação ao conjunto dos produtos/metas não entregues, propiciando, assim, a efetiva funcionalidade a que o objeto do convênio se propunha e a real necessidade desse Ministério. (grifos originais) 
5.11. Portanto, além de não haver qualquer menção a ausência de custos, há expressa menção aos esforços que o próprio MTur teve que realizar para colocar o sistema em funcionamento, tal como já constava nos fundamentos da decisão recorrida. (g.n.) 
5.4.	Na ocasião, os recorrentes alegavam que sentença do primeiro grau da Justiça Federal - reformada e tornada sem efeito pelo segundo grau - teria se baseado nos três documentos acima para afirmar que "eventuais vícios [dos quatro módulos defeituosos] foram sanados sem custos para o Ministério do Turismo" (peça 244, p. 28) . E a análise empreendida por esta Serur demonstrou que tais documentos não davam suporte à conclusão expressa na sentença.
5.5.	Ante o exposto, não procede a alegação de omissão na decisão recorrida, porquanto, ao contrário do alegado, os elementos documentais apresentados pelo recorrente foram devidamente analisados por este Tribunal. 
6.	Omissão - sentença do primeiro grau da Justiça Federal
6.1.	Os embargantes alegam omissão por não ter sido analisada sentença proferida pelo primeiro grau da Justiça Federal. Nesse sentido, aduzem que: 
	a) persiste a omissão relativa à decisão proferida pelo juízo da 1ª Vara Federal de Porto Alegre-RS e seguidamente suscitada pelos ora embargantes; (peça 289, p. 7) 
	b) tal ato decisório reconheceu, em sede de ação declaratória proposta pela Softsul, a adequada entrega de todos os módulos objeto do Convênio examinado nesta tomada de contas; (peça 289, p. 7) 
	c) a decisão ora embargada limitou-se a reproduzir fundamentos anteriormente invocados, a respeito da independência de instâncias, não tendo ocorrido até o momento a análise dos fundamentos constantes daquela decisão judicial; cuida-se de uma evidente omissão, que, nada obstante a oposição de embargos de declaratórios, ainda não foi corrigida por esta Corte de Contas. (peça 289, p. 7) 
Análise
6.2.	A alegação chega a ser incompreensível ante a simples leitura da decisão embargada e demais decisões proferidas nos autos. Primeiro, porque a referida decisão judicial sequer prevaleceu no âmbito do próprio Poder Judiciário. Segundo, porque seus fundamentos foram devidamente refutados no relatório que acompanha o Acórdão 6708/2018-TCU-Primeira Câmara.
6.3.	Sobre o primeiro ponto, consta no voto condutor da decisão embargada (peça 282, p. 1) :
7. A decisão judicial tratada nos embargos em exame foi também por mim analisada, nos seguintes termos: 
"9. Em relação à alegada decisão proferida no âmbito da 1ª Vara Federal de Porto Alegre/RS, afora o princípio da independência das instâncias, cabe registrar que o Tribunal Regional Federal da 4ª Região (TRF-4) a reformou e reconheceu a competência do TCU para julgar a matéria. Decidiu o TRF-4 que 'não aprovada a prestação de contas cumpre ao concedente instaurar tomada de contas especial [...] inexistindo fundamento jurídico para determinar à União que não instaure a Tomada de Contas Especial junto ao TCU, razão pela qual, deve o processo [judicial] ser extinto sem julgamento do mérito'. Ademais, foi destacado que 'o julgamento sobre a existência, ou não, de obrigações remanescentes competiria ao Tribunal de Contas da União, limitando-se o Tribunal Regional Federal a apreciar os atos do TCU relativamente à existência de ilegalidade, desvio ou abuso de poder no processo administrativo'."
6.4.	E sobre o segundo ponto, tem-se que, não obstante a reforma da sentença, ela foi devidamente analisada e refutada no relatório que acompanha o Acórdão 6708/2018-TCU-Primeira Câmara (peça 260, p. 19-20) :
4. Decisão judicial de primeiro grau 
4.1. Os recorrentes alegam que houve omissão quanto à análise de pronunciamento judicial relativo à matéria em questão. Nesse sentido, aduzem que: 
a) houve uma decisão proferida pelo juízo de primeiro grau da Justiça Federal reconhecendo, em sede de ação declaratória proposta pela Softsul, a adequada entrega de todos os módulos objeto do convênio examinado nesta tomada de contas; (peça 244, p. 5) 
b) segundo a referida decisão, após a não aprovação dos quatro módulos, 'eventuais vícios foram sanados sem custos para o Ministério do Turismo, atingindo-se o fim desejado em relação aos produtos contratados, caracterizando o cumprimento substancial do contrato quanto às questões técnicas', sendo que, no mérito, 'deve ser acolhida a pretensão da autora de ver declaradas quitadas suas obrigações relativamente à entrega dos produtos contratados pelo Convênio n. 227/2004, firmado com o Ministério do Turismo' (peça 244, p. 28-29) ; (peça 244, p. 6-7) 
c) os temas abordados na decisão judicial não foram objeto de exame neste processo, não tendo havido análise efetiva dos fundamentos da decisão; (peça 244, p. 7) 
d) desconsiderou-se a circunstância de que a mencionada decisão não foi reformada no mérito pelo Tribunal Regional Federal/4ª Região e a questão ainda será objeto de exame pelo Superior Tribunal de Justiça; (peça 244, p. 7) 
e) assim, há chances de que o STJ profira decisão distinta do posicionamento adotado por este Tribunal, razão pela qual o tema de fundo merece a devida apreciação nestes autos; (peça 244, p. 7) 
Análise 
4.2. Em seus novos elementos de defesa, no tocante à constatação de entrega de quatro módulos sem funcionalidade, o fundamento da defesa dos recorrentes ainda é a decisão da Justiça Federal de primeiro grau, segundo a qual, 'consoante a documentação juntada (...) , verifica-se que eventuais vícios foram sanados sem custos para o Ministério do Turismo, atingindo-se o fim desejado em relação aos produtos contratados, caracterizando o cumprimento substancial do contrato quanto às questões técnicas' (peça 244, p. 28) . Note-se que a pretensão da Softsul na demanda era a declaração de integral cumprimento do objeto do convênio, de modo a obstar a tramitação da tomada de contas especial no âmbito deste Tribunal. 
4.3. Conforme já aduzido, a referida decisão foi reformada pelo Tribunal Regional Federal da 4ª Região (TRF-4) , de modo que os recorrentes pretendem que prevaleça neste Tribunal entendimento que não prevaleceu sequer no âmbito da própria Justiça Federal. Em verdade, o que os recorrentes buscam essencialmente é que um pronunciamento judicial favorável a eles, mas reformado, substitua o juízo condenatório deste Tribunal, sem que sejam apresentados novos elementos além da própria decisão judicial reformada. 
4.4. O fato de a decisão não ter sido reformada no mérito não socorre os recorrentes, na medida em que isso se deu precisamente pelo fato de o TRF-4 ter reconhecido a competência deste Tribunal para julgamento da matéria, determinando a extinção do processo sem julgamento de mérito, nos seguintes termos (peça 244, p. 36) : 
1. Nos termos do artigo 71, II, da Constituição Federal compete ao Tribunal de Contas da União julgar as contas dos administradores e demais responsáveis por dinheiros, bens e valores públicos da administração direta e indireta, incluídas as fundações e sociedades
instituídas e mantidas pelo Poder Público federal e as contas daqueles que derem causa a perda, extravio ou outra irregularidade de que resulte prejuízo ao erário público. 
 (...) 
3. A competência do Poder Judiciário limita-se a apreciar os atos do Tribunal de Contas da União no que tange à sua forma e não demonstrada a existência de ilegalidade, desvio ou abuso de poder, no processo administrativo, deve ser extinto o processo sem julgamento do mérito. 
4.5. Diante desse quadro, os recorrentes, ainda como fundamento à sua pretensão de reforma do acórdão condenatório, aduzem que ajuizaram recurso especial no Superior Tribunal de Justiça, havendo 'chances de que uma Corte Superior da Federação profira, quanto ao fundo da controvérsia, decisão distinta do posicionamento adotado no âmbito desse E. Tribunal de Contas' (peça 244, p. 7) . 
4.6. Neste ponto, deve-se aduzir que 'a existência de recurso extraordinário no STF, com repercussão geral reconhecida, pendente de apreciação, não obriga o sobrestamento de processos no âmbito do TCU, em respeito ao princípio da independência de instâncias. Compete ao TCU exercer juízo de conveniência e oportunidade quanto ao sobrestamento de seus processos' (Acórdão 1115/2017-TCU-Primeira Câmara, relator: Bruno Dantas) . O mesmo se diga, com mais razão, sobre recurso especial pendente de julgamento no STJ, em sede do qual, mesmo que o julgamento seja favorável aos ora recorrentes, não teria o condão de suspender ou revogar o dispositivo constitucional que atribui ao TCU a competência de julgar as contas dos gestores de recursos públicos, competência, aliás, já reconhecida pelo TRF-4 no âmbito do processo judicial referido pelos recorrentes, bem como pelo voto condutor da decisão recorrida, onde consta que, 'pelo princípio da independência das instâncias, processos no Poder Judiciário não interferem na atuação do Tribunal em matérias de sua competência constitucional privativa' (peça 168, p. 2) . 
4.7. Não obstante essas considerações, e em atenção ao princípio da ampla defesa, passa-se à análise da decisão judicial invocada pelos recorrentes. 
4.8. Da análise empreendida, observa-se que o teor da decisão judicial não traz elementos fáticos ou jurídicos adicionais àqueles que já constavam no processo. A única diferença se refere à valoração de tais elementos, pretendendo os recorrentes que o juízo de valor firmado no primeiro grau da Justiça Federal substitua aquele firmado neste Tribunal. 
4.9. Com efeito, já constava dos autos a informação de que quatro dos 28 módulos foram rejeitados. Já constava dos autos a informação de que o sistema se encontra em funcionamento. E já constava dos autos a informação de que os quatro módulos ganharam funcionalidade em decorrência de esforços do próprio MTur. 
4.10. Segundo o entendimento sustentado na decisão judicial, o fato de as falhas dos módulos terem supostamente sido sanadas sem custos para o MTur caracterizaria 'o cumprimento substancial do contrato quanto às questões técnicas'. Em sentido diverso, o entendimento deste Tribunal foi no sentido de que a própria entrega dos módulos sem funcionalidade já caracterizaria o descumprimento substancial do contrato relativamente a tais módulos. 
4.11. Ademais, se houve necessidade de o próprio MTur sanar as falhas dos módulos e dar funcionalidade aos módulos inicialmente reprovados, evidente que há custos ínsitos a tal iniciativa, de modo que não se vislumbra em que sentido se aduziu na decisão judicial que isso foi feito sem custos para o Ministério. Os expedientes em que se fundamentou a decisão não dão suporte a essa conclusão, conforme se verá no próximo item. 
4.12. Ante o exposto, deve-se rejeitar a alegação.
6.5.	Muito embora os embargantes aduzam que a decisão embargada "limitou-se a reproduzir fundamentos anteriormente invocados", isso ocorre porque se trata de questões já exaustiva e suficientemente examinadas e sobre os quais não há necessidade de inovar na análise, até porque os embargantes não trazem fatos novos passíveis de avaliação, limitando-se a reproduzir argumentos reiteradamente rejeitados por este Tribunal. 
6.6.	Quanto ao mérito da invocada sentença judicial, os embargantes alegam que ela teria reconhecido "a adequada entrega de todos os módulos objeto do Convênio examinado nesta tomada de contas". Entretanto, não procede essa afirmação, porquanto a sentença não reconheceu "a adequada entrega" dos módulos, mas sim que "eventuais vícios [dos quatro módulos defeituosos] foram sanados sem custos para o Ministério do Turismo" (peça 244, p. 28) , conclusão devidamente refutada no relatório que acompanha o Acórdão 6708/2018-TCU-Primeira Câmara (peça 260, p. 20-22) .
6.7.	Ante o exposto, resta improcedente a alegada omissão, porquanto a referida sentença judicial sequer prevaleceu no âmbito do próprio Poder Judiciário e, ademais, seus fundamentos foram devidamente refutados nas decisões proferidas no processo. 
7.	Omissão - custeio de despesas 
7.1.	Os embargantes alegam omissão por não terem sido examinadas as alegações relativas à impugnação de despesas administrativas realizadas pelos ora embargantes. Nesse sentido, aduzem que: 
	a) relativamente ao custeio de despesas administrativas, a decisão embargada simplesmente não examinou as alegações veiculadas nos embargos de declaração anteriormente opostos; (peça 289, p. 7) 
	b) permanecem as omissões invocadas na referida peça recursal, eis que o acórdão ora embargado se limita a transcrever trechos dos fundamentos das decisões anteriormente proferidas neste feito. (peça 289, p. 7) 
Análise
7.2.	Sobre esse ponto, consta no voto condutor da decisão embargada (peça 282, p. 2) :
8. Quanto à utilização dos recursos do convênio para pagamento de despesas administrativas, o voto condutor do acórdão embargado foi claro por demais quanto às razões em se concluir pela irregularidade: 
10. Mantenho também o entendimento da deliberação ora recorrida de que são irregulares os pagamentos de despesas administrativas com recursos do convênio, por expressa vedação constante do art. 8º da Instrução Normativa - STN 1/1997, regulamento aplicável à época." 
11. [...], mesmo na hipótese de ser aceita a tese de aplicação retroativa dos normativos que sucederam a citada IN e passaram a permitir o pagamento de despesas administrativas, no caso em exame, o desfecho ainda seria pela irregularidade dos pagamentos. Essa conclusão decorre da ausência das condições para a aplicação dos referidos normativos: previsão de gastos daquela natureza no Plano de Trabalho da avença e nexo entre os citados gastos e atingimento dos objetivos do convênio.
9. Ora, restou claro do voto reproduzido que a referida tese de aplicação retroativa de regulamentos foi afastada no caso em exame, tendo sido apresentada apenas como retórica argumentativa.
7.3.	Os embargantes alegam que os pontos suscitados nos primeiros embargos não foram devidamente analisados, tendo-se reproduzido análise anteriormente empreendida. Assim, os embargantes aparentemente exigem que a cada exame da mesma questão haja novas razões para a rejeição das mesmas alegações a cada vez em que são apresentadas. Nesse passo, insurgem-se contra o fato de decisão que analisou os primeiros embargos (Acórdão 15654/2018-TCU-Primeira Câmara - peça 281) ter-se transcrito "trechos dos fundamentos das decisões anteriormente proferidas neste feito". Quando é este o caso, é evidentemente porque se considera que a análise já empreendida é suficiente para se concluir sobre a matéria. E no tocante especificamente a embargos de declaração, para justificar que não houve a omissão alegada no recurso. 
7.4.	Uma vez que o recorrente não inova em suas alegações, e tendo em vista que a matéria já foi objeto de exaustiva análise e devidamente rejeitadas as alegações, nada resta senão, em homenagem aos princípios da ampla defesa e da motivação, reproduzir a análise já empreendida, tal como consta no relatório que acompanha o Acórdão 6708/2018-TCU-Primeira Câmara (peça 260, p. 24-25) :
6.2. A questão relativa à admissibilidade de pagamento de despesas administrativas da entidade convenente anteriormente à Portaria Interministerial n. 127/2008 - em cujo artigo 39, parágrafo único, havia previsão de que até 5% do valor do objeto poderiam ser utilizados para custear despesas administrativas das entidades privadas sem fins lucrativos, obedecidas certas exigências; percentual alterado para 15% na Portaria Interministerial CGU/MF/MP nº 507/2011 - foi objeto de considerações deste Tribunal, especialmente no voto condutor da decisão recorrida (peça 168, p. 1) : 
A associação e seu dirigente tampouco trouxeram elementos capazes de suprimir as irregularidades referentes ao pagamento de despesas ordinárias, desvinculadas do objeto pactuado - energia elétrica, condomínio, telefonia e outros - e o uso de recursos do convênio para pagamento a colaboradores. 
Como bem apontou o representante do Ministério Público, é irregular o pagamento, com recursos de convênios, de despesas administrativas a título de taxa de administração, de gerência ou similar (art. 8º, inciso I, da Instrução Normativa (IN) /STN nº 1/97 - regulamento vigente à época da celebração e execução do convênio) . 
Ainda que o convênio tivesse sido celebrado nos termos da legislação atual, que prevê o limite de 15% do valor do objeto para aceitação de despesas administrativas da convenente, desde que expressamente autorizadas e demonstradas no respectivo instrumento e no plano de trabalho, o pagamento das despesas administrativas da Softsul com os recursos do convênio não poderia ser aceito, uma vez que não foram discriminadas, no plano de trabalho, as despesas que seriam objeto da aplicação dos recursos conveniados (art. 52, parágrafo único, da Portaria Interministerial CGU/MF/MP nº 507/2011) . 
6.3. Assim, verifica-se que há três irregularidades: a) ausência de previsão legal para o pagamento de despesas administrativas com recursos do convênio; b) ausência de previsão de despesas administrativas no plano de trabalho; c) pagamento, a título de despesas administrativas, de despesas desvinculadas o objeto do convênio. Portanto, são três as questões que deveriam ser superadas para que se acolhessem as despesas administrativas alegadas pelos recorrentes. 
6.4. Quanto às duas primeiras questões, este Tribunal reconhece que 'é admissível o pagamento de despesas administrativas para entidade privada sem fins lucrativos convenente, até o limite de 15% do valor do ajuste, desde que estejam expressamente previstas no plano de trabalho e diretamente relacionadas ao seu objeto' (Acórdão 3385/2012-TCU-Plenário, relatora: ministra Ana Arraes) . Assim, ainda que este Tribunal admitisse o pagamento de despesas administrativas com recursos do convênio, isso não afastaria a necessidade de tais despesas estarem previstas no plano de trabalho. 
6.5. Embora aleguem a aplicação retroativa do entendimento deste Tribunal no tocante ao pagamento de despesas administrativas com recursos do convênio, os recorrentes pretendem a aplicação de tal entendimento apenas na parte em que admite o pagamento, mas não na parte em que exige a previsão das despesas no plano de trabalho, afirmando ser isso 'excesso de formalismo' e que 'não havia como prever que tal exigência seria normativamente estabelecida'. Nesse ponto, deve-se aduzir que tampouco seria previsível a posterior admissão legal de que despesas administrativas fossem pagas com recursos do convênio - o que não era admitido até então -, o que não impediu os recorrentes de incluírem tais despesas na prestação de contas do convênio.
6.6. Além disso, os recorrentes aduzem que esta Serur teria concluído pela inexigibilidade de que o plano de trabalho previsse gastos com despesas administrativas. Em verdade, tal conclusão se fundamenta no fato de não haver, à época, previsão normativa nesse sentido. Por outro lado, tampouco se poderia admitir, em princípio, a inclusão de tais despesas no plano de trabalho, precisamente por ausência de previsão legal. Não obstante isso, uma vez que este Tribunal passou a admitir o pagamento de despesas administrativas com recursos do convênio, nada mais razoável do que condicionar essa admissão à exigência de que tais despesas pelo menos constassem do plano de trabalho. 
6.7. No caso vertente, os recorrentes pretendem o acolhimento de despesas para as quais não havia previsão normativa à época e que sequer estavam previstas no plano de trabalho, o que não deve ser admitido. Já o mérito de tais despesas será o objeto do item seguinte. 
6.8. Ante o exposto, deve-se rejeitar a alegação. 
7.5.	Portanto, conclui-se não ter havido a omissão apontada pelos embargantes, porquanto a questão foi devidamente analisada no Acórdão 6708/2018-TCU-Primeira Câmara, muito embora não no sentido pretendido pelos ora embargantes. 
7.6.	Ante o exposto, não se verifica a apontada omissão. 
8.	Omissão - princípios licitatórios
8.1.	Os embargantes alegam omissão, pelo fato de a decisão embargada haver apenas reproduzido os fundamentos das decisões anteriores no tocante à necessidade de observância dos princípios licitatórios nas contratações realizadas por entidades privadas que firmam convênio com o Poder Público. Nesse sentido, aduzem que, no que se refere à necessidade de observância dos regramentos emanados da Lei 8.666/1993 na seleção de fornecedores para os serviços associados ao convênio, houve no caso a mera referência aos fundamentos das decisões anteriormente proferidas, permanecendo, em consequência, as seguintes omissões: (i) não houve pronunciamento a propósito da orientação jurisdicional deste Tribunal de Contas no sentido da desnecessidade da realização de procedimentos licitatórios por entidades privadas celebrantes de convênio com o poder público federal; e (ii) não ocorreu o adequado exame a respeito da alegação de que a seleção de associados da SOFTUL mostrou-se regular, dada a ampla divulgação dos processos seletivos correlatos. (peça 289, p. 8) 
Análise
8.2.	Nos primeiros embargos, alegou-se a mesma omissão (peça 277, p. 9-10) :
Em terceiro lugar, a r. decisão ora embargada sustenta que, por expressa determinação emanada do art. 27 da IN-STN n. 1/1997, a SOFTSUL deveria ter observado estritamente os regramentos emanados da lei n. 8.666/93 na seleção de fornecedores para os serviços associados ao Convênio. Quanto a esse ponto, surgem as seguintes omissões: 
 (i) O ato decisório embargado deixou de se pronunciar a respeito do entendimento desse E. Tribunal de Contas no sentido da desnecessidade da realização de procedimentos licitatórios por entidades privadas celebrantes de convênio com o poder público federal, bastando, nesses casos, a observância dos princípios da isonomia, da transparência e da impessoalidade; e 
 (ii) A parte embargante tem sustentado, ao longo de todo o processo, que não há irregularidade na circunstância de que a SOFTSUL tenha feito a seleção correlata essencialmente dentre os seus associados. Apontou-se, ainda, que houve ampla divulgação dos processos seletivos correlatos, mediante a utilização de mailing com milhares de destinatários. Paralelamente, a SOFTSUL contava, à época, com centenas de associados, o que, por si, já tornava o processo seletivo suficientemente plural e competitivo. Além de tudo, nada há nos autos que indique fraude, direcionamento indevido ou sobrepreço nas contratações realizadas. Essas alegações não foram devidamente analisadas pela r. decisão embargada. 
8.3.	E no voto condutor do acórdão embargado consta (peça 282, p. 2) :
10. Em relação ao descumprimento da Lei 8.666/1993, o voto condutor do acórdão embargado foi objetivo e translúcido quanto aos fundamentos dessa irregularidade: 
"12. [...], julgo que a busca de fornecedores junto ao seu próprio quadro associativo e a realização de pesquisa de preço restrita a empresas ligadas à própria associação não estão alinhadas aos princípios da impessoalidade, moralidade e economicidade que devem reger os procedimentos de contratação no âmbito da avença. Ademais, registro que, quando da celebração do convênio, o art. 27 da Instrução Normativa - STN 1/1997 estabelecia que 'o convenente, ainda que entidade privada, sujeita-se, quando da execução de despesas com recursos transferidos, às disposições da Lei 8.666, de 21 de junho de 1993, especialmente a licitação e contrato'. Nesse sentido, a cláusula terceira do ajuste (peça 3, p. 54) definiu expressamente que competiria ao convenente observar as disposições da citada lei."
8.4.	Pela manifestação acima, observa-se não haver a alegada omissão. Primeiro, por ter restado claro que tanto a IN-STN 1/1997 quanto o ajuste firmado estabeleciam a obrigatoriedade de se observar a Lei 8.666/1993. Segundo, ainda que fosse o caso de se observar apenas os princípios aplicáveis às licitações, aduziu-se expressamente que o procedimento da entidade violou os princípios da impessoalidade, moralidade e economicidade. 
8.5.	Já no voto condutor do Acórdão 3949/2014-TCU-Primeira Câmara (peça 168, p. 2) :
É também entendimento do TCU que cláusula de convênio vincula a entidade privada à obrigação de adotar procedimento licitatório análogo ao utilizado pela Administração Pública. Apesar de ter sido registrado, no termo do ajuste, que o convênio seria regido, entre outros normativos, pela Lei nº 8.666/93, e os documentos referentes às cartas-convites elaboradas pela associação, que compuseram a prestação de contas apresentada pela convenente, terem indicado essa mesma lei como norma aplicável às supostas licitações, de acordo com argumentos do dirigente, em resposta à audiência, a lei de licitações não foi aplicada pela Softsul. No apenso TC Processo 016.581/2006-6, também há farta documentação (extratos, edital e seus anexos, atas, propostas) indicando que a SoftSul realizou licitação na modalidade concorrência, com três licitantes participantes. Ainda de acordo com a prestação de contas, também teria sido realizada tomada de preços, do tipo técnica e menor preço, regida pela Lei nº 8.666/93, para fornecimento do objeto. 
Concordo com o representante do Ministério Público de que as contradições entre as informações da entidade e os documentos da prestação de contas do convênio, bem como os procedimentos adotados pela Softsul, aparentemente orientados pela Lei nº 8.666/93, caracterizam simulação de licitação.
8.6.	Portanto, em vez de observar os princípios aplicáveis às licitações, notadamente os da impessoalidade, moralidade e economicidade, os ora embargantes simularam licitações para a contratação de "fornecedores junto ao seu próprio quadro associativo". 
8.7.	Ante o exposto, conclui-se não haver a omissão relativa à reprodução dos fundamentos das decisões anteriores; primeiro, porque os próprios embargantes limitam-se a reproduzir alegações já anteriormente apresentadas e refutadas; segundo, porque a questão já foi devidamente analisada, concluindo-se que houve, além de inobservância aos princípios licitatórios da impessoalidade, moralidade e economicidade, simulação de licitação para a contratação de fornecedores pertencentes ao quatro associativo da entidade embargante. 
9.	Omissão - dosimetria da pena
9.1.	Os embargantes alegam omissão por não ter sido explicitada a dosimetria da pena de multa imposta ao embargante José Antônio Antonioni. Nesse sentido, aduzem que: 
	a) no que se refere à alegação de omissão na dosimetria da pena de multa prevista no artigo 58 da Lei 8.443/1992, a decisão ora embargada sustenta que não teria ocorrido qualquer pedido dos ora postulantes nesse sentido no curso do processo, de modo que inexistiria a omissão invocada nos embargos de declaração; (peça 289, p. 8) 
	b) contudo, o complexo normativo relativo a essa matéria, integrado pelo artigo 58, caput e § 3º, da Lei 8.443/1992 c/c o artigo 268 do Regimento Interno/TCU, determina a necessária gradação na aplicação da penalidade de multa por esta Corte de Contas; idêntica determinação emana da orientação jurisdicional do Tribunal de Contas da União; (peça 289, p. 8) 
	c) desse modo, a dosimetria da pena consiste em uma obrigação inarredável do julgador, independentemente de pedido expresso da parte interessada, de modo que a ausência dessa etapa fundamental da aplicação da penalidade administrativa consiste em uma omissão de grande relevância, justificando a oposição de embargos de declaração para que se corrija o déficit de fundamentação em causa. (peça 289, p. 8) 
	d) assim, ainda que os ora requerentes não tenham requerido a dosimetria das penalidades impostas por esta Corte de Contas, a dosagem de tais sanções constitui uma determinação legal, que deve ocorrer em qualquer hipótese, mesmo na ausência de postulação expressa da parte interessada. (peça 289, p. 9) 
Análise
9.2.	Com efeito, no voto condutor em que se analisou os primeiros embargos consta (peça 282, p. 2) :
11. Por fim, não há qualquer omissão no âmbito do Acórdão 6708/2018-TCU-Primeira Câmara, ora embargado, em relação ao valor da multa aplicada pelo Tribunal por meio do Acórdão 3949/2014-TCU-Primeira Câmara. Destaco que não constou do recurso de reconsideração (peça 212) nem dos elementos adicionais apresentados (peça 244) qualquer alegação sobre a mencionada dosimetria, o que, por lógico, afasta qualquer omissão.
9.3.	Os embargantes alegam que a dosimetria da multa seria medida legalmente obrigatória. Ocorre que, "no âmbito do TCU, a dosimetria da pena tem como balizadores o nível de gravidade dos ilícitos apurados, com a valoração das circunstâncias fáticas e jurídicas envolvidas, e a isonomia de tratamento com casos análogos. O Tribunal não realiza dosimetria objetiva da multa, comum à aplicação de normas do Direito Penal, e não há um rol de agravantes e atenuantes legalmente reconhecido" (Acórdão 174/2018-TCU-Plenário, relator: Augusto Nardes) .
9.4.	No caso vertente, não foi aplicada multa à entidade responsável (Softsul) , mas apenas a José Antônio Antonioni, seu Diretor-Presidente, no valor de R$ 40.000,00, com fundamento no artigo 58, II, da Lei 8.443/1992 ("O Tribunal poderá aplicar multa de [R$ 46.551,46, conforme Portaria-TCU 43/2014] aos responsáveis por: II - ato praticado com grave infração à norma legal ou regulamentar de natureza contábil, financeira, orçamentária, operacional e patrimonial") . E no voto condutor do Acórdão 3949/2014-TCU-Primeira Câmara consta o fundamento da aplicação da multa (peça 168, p. 2) :
Por descumprimento dos princípios licitatórios e simulação de licitação, aplico ao dirigente da Softsul, como responsável pela celebração do convênio e pela apresentação da prestação de contas, e membro da suposta comissão de licitação, a multa individual prevista no art. 58, inciso II, da Lei n° 8.443/92.
9.5.	Ante o exposto, verifica-se não haver a alegada omissão.
CONCLUSÃO
10.	Das análises anteriores, conclui-se que:
	a) não procede a alegada omissão, porquanto os elementos documentais apresentados pelo recorrente foram devidamente analisados por este Tribunal (item 5) ;
	b) não procede a alegada omissão, porquanto os fundamentos da sentença proferida pelo primeiro grau da Justiça Federal foram devidamente refutados nas decisões proferidas por este Tribunal no curso do processo; e, ademais, a referida sentença sequer prevaleceu no âmbito do próprio Poder Judiciário (item 6) ;
	c) não se verifica a alegada omissão, uma vez que as alegações relativas à impugnação de despesas administrativas realizadas pelos ora embargantes foram devidamente analisadas no Acórdão 6708/2018-TCU-Primeira Câmara (item 7) ;
	d) não há a alegada omissão relativa à reprodução dos fundamentos das decisões anteriores; primeiro, porque os próprios embargantes limitam-se a reproduzir alegações já anteriormente apresentadas e refutadas; segundo, porque a questão já foi devidamente analisada, concluindo-se que houve, além de inobservância aos princípios licitatórios da impessoalidade, moralidade e economicidade, simulação de licitação para a contratação de fornecedores pertencentes ao quatro associativo da entidade embargante (item 8) ;
	e) não há a alegada omissão no tocante à ausência de dosimetria da pena, porquanto este Tribunal "não realiza dosimetria objetiva da multa" e "no âmbito do TCU, a dosimetria da pena tem como balizadores o nível de gravidade dos ilícitos apurados, com a valoração das circunstâncias fáticas e jurídicas envolvidas, e a isonomia de tratamento com casos análogos", sendo que no voto condutor do Acórdão 3949/2014-TCU-Primeira Câmara a multa é justificada pelo "descumprimento dos princípios licitatórios e simulação de licitação" (item 9) .
10.1.	Assim, deve-se rejeitar os presentes embargos.
PROPOSTA DE ENCAMINHAMENTO
11.	Ante o exposto, submete-se o assunto à consideração superior, propondo-se, com fundamento nos artigos 32, inciso II, e 34 da Lei 8.443/1992:
a)  conhecer dos embargos e, no mérito, rejeitá-los;
b)  dar ciência aos embargantes e demais interessados.
É o relatório.

Marcelo Cama Proença Fernandes (OAB/DF 22.071); Renato Vanderlei Schmidt da Veiga (OAB/RS 52.828); Gerson Luiz de Oliveira Dias (OAB/RS 72.760); Vanessa Salvia de Bittencourt (OAB/RS 56.472).

Não há.

EMBARGOS DE DECLARAÇÃO. EMBARGOS DE DECLARAÇÃO. RECURSO DE RECONSIDERAÇÃO. TOMADA DE CONTAS ESPECIAL. EXECUÇÃO PARCIAL DO OBJETO. PARTE DO OBJETO INSERVÍVEL. PAGAMENTO IRREGULAR DE COLABORADORES E DE DESPESAS ADMINISTRATIVAS. SIMULAÇÃO DE PROCEDIMENTOS LICITATÓRIOS. CONHECIMENTO. NÃO PROVIMENTO.

TOMADA DE CONTAS ESPECIAL (TCE)

Secretaria de Recursos (Serur).

Atuo nos autos por força do art. 152 do Regimento Interno.
Os presentes embargos de declaração opostos pela Associação Sulriograndense de Apoio ao Desenvolvimento de Software - Softsul e pelo Sr. José Antônio Antonioni, na qualidade de Diretor-Presidente da entidade, contra o Acórdão 15654/2018-TCU-Primeira Câmara, da relatoria do Ministro José Múcio Monteiro, podem ser conhecidos por atenderem aos requisitos previstos no art. 34, § 2º, da Lei n.º 8.443, de 1992. No mérito, nego-lhes provimento, acolhendo a proposta da unidade técnica. Vejamos.
O acórdão embargado tratou de embargos de declaração contra o Acórdão 6708/2014-TCU-Primeira Câmara, da relatoria do Ministro José Múcio Monteiro, que negou provimento a recurso de reconsideração interposto pelos responsáveis contra o Acórdão n.º 3.949/2014-1ª Câmara, relatado pelo Ministro Walton Alencar Rodrigues, que julgou tomada de contas especial.
A TCE fora instaurada em decorrência de irregularidades em convênio firmado para desenvolver e implementar sistema integrado de gestão descentralizada aplicado no acompanhamento e monitoramento do Plano Nacional de Turismo, a saber: i) execução parcial do objeto; ii) pagamento irregular de colaboradores e de despesas administrativas; e iii) simulação de procedimentos licitatórios. Confirmadas essas irregularidades, em relação aos recorrentes, o Tribunal julgou-lhes irregulares as contas, cobrou-lhes o débito verificado e aplicou multa ao Sr. José Antônio Antonioni.
A Secretaria de Recursos propõe conhecer dos embargos para, no mérito, negar-lhes provimento. Acolho em essência sua análise, tomando-a como razão complementar para decidir. 
O embargante procura rediscutir a existência de omissões anteriormente apontadas. Basta ver que assim introduz os argumentos apresentados:
Permanecem algumas das omissões anteriormente apontadas pelos ora requerentes em sede de embargos de declaração, conforme se passa a expor:
Os recorrentes vem mais uma vez tentar rediscutir o mérito das irregularidades. Reclamam que houve omissão quanto:
2.1. à análise dos seguintes elementos que comprovariam que o objeto fora entregue de forma adequada: i) documentos acostados aos autos; e ii) fundamentos de decisão judicial de primeiro grau que acolheu a pretensão da autora de ver declaradas quitadas suas obrigações relativamente à entrega dos produtos contratados. 
2.2. ao exame das alegações relativas à impugnação de despesas administrativas;
2.3. à desnecessidade de observância da Lei n.º 8.666, de 1993, para serviços associados ao convênio;
2.4. à dosimetria da pena de multa imposta ao embargante José Antônio Antonioni.
A matéria é naturalmente confusa, por estarem envolvidos três recursos sucessivos, que atacam as decisões relativas ao recurso anterior - à exceção do primeiro, voltado a impugnar a decisão de mérito da TCE) . Por isso, organizo meu voto de forma esquemática, compartimentando a análise em quatro partes. A primeira apresenta o que está sendo contestado nestes embargos. A segunda menciona o que foi contestado nos embargos analisados na decisão ora embargada, doravante denominados de, por simplificação, "primeiros embargos".  A terceira descreve a análise apresentada pelo relator em relação aos primeiros embargos. A última parte contém a análise das questões ora levantadas.
Vejamos.
***
Em seu voto, o Relator nega qualquer omissão nos fundamentos do acórdão embagado. Afirma que a intenção dos embargantes é a de rediscutir a matéria. 
***
Quanto à omissão na análise de elementos que comprovariam a adequada execução do objeto.
Contestação nestes embargos
11.1 O Relator a quo não teria analisado a omissão arguida quanto à análise de documentos constantes dos autos e de fundamento de decisão judicial que comprovariam, segundo os recorrentes, a adequada entrega de quatro módulos do sistema contratado.  
Contestação nos primeiros embargos
11.2 Nos primeiros embargos, os recorrentes insurgiram-se contra a impugnação de parte do objeto. Alegaram que não haveria provas de que não teriam sido entregues de forma adequada, pois os documentos acostados aos autos e os fundamentos de decisão judicial comprovariam que a obrigação assumida pelos convenentes teria sido totalmente adimplida. Ao mesmo tempo, alegaram que, se admitida a falha, apenas parte do valor impugnado poderia ser cobrada, pois apenas os gastos suportados pelo Ministério do Turismo na correção de tal falha seriam de fato débito.
Análise do Relator a quo
11.3 O Relator trata a questão em bloco. Rejeita a omissão ao exprimir convicção de que parte do objeto foi entregue sem funcionalidade. Refere-se: i) à existência de evidências claras e objetivas para a rejeição de parte do objeto; ii) à informação constante de um dos documentos citados pelos recorrentes de que as falhas no objeto teriam sido sanadas pelo esforço da Administração Pública.
11.4 Além disso, afirma que o responsável não se teria desincumbido do ônus de comprovar que os quatro módulos foram efetivamente executados. Pelo contrário, essa parte do objeto teria sido entregue sem nenhuma utilidade. Por isso, os valores integrais pagos estariam sendo cobrados. 
11.5 O relator ainda informa que a decisão judicial evocada pelos embargantes fora, em instância superior, reformada para reconhecer a competência do TCU quanto à matéria, extinguindo-se o processo sem o julgamento do mérito. 
Análise
11.6 Vê-se que o relator não se deteve a todos os argumentos individualmente. Não se refere textualmente nem aos documentos nem aos fundamentos da decisão judicial reformada. Mas os embargantes insurgem-se pretendendo exatamente que cada questão levantada tivesse sido afastada com argumentos contrários específicos. 
11.7 Desnecessário. As evidências que o Relator menciona de que os quatro módulos eram inservíveis não foram infirmadas nem pelos documentos indicados pelos responsáveis nem pelos fundamentos de qualquer decisão judicial. E isso se infere da afirmação de que não teria ficado comprovado que a convenente entregara os módulos da forma avençada.
11.8 De qualquer forma, as duas questões foram exaustivamente analisadas no relatório que fundamentou o Acórdão 6708/2014-TCU-Primeira Câmara, atacado nos primeiros embargos, que tratou do recurso de reconsideração. A Serur, agora, teve o cuidado de transcrever o item 4 e os itens 5.8 a 5.11 da instrução da unidade técnica, apresentada no relatório que fundamentou tal acórdão. No item 4 traz-se a análise aprofundada dos fundamentos de mérito da decisão judicial referida pelos recorrentes. Os itens 5.8 a 5.11, por sua vez detalham o conteúdo dos documentos e os motivos por que não podem ser aceitos em favor dos recorrentes. 
11.9 A profundidade com que as questões são tratadas na instrução faz suscitar dúvidas sobre a boa-fé dos embargantes, pelo aparente intuito protelatório do desfecho deste processo. 
***
Quanto à omissão na análise das alegações relativas à impugnação de despesas administrativas.
Contestação nestes embargos
11.10 Teriam apenas sido transcritos fundamentos das decisões anteriormente proferidas neste feito, sem a análise das omissões apontadas nos primeiros embargos.
Contestação nos primeiros embargos 
11.11 A impugnação de despesas administrativas se fundamentaria no fato de que estas não estariam previstas no plano de trabalho e de que o nexo causal entre tais despesas e a execução do objeto do convênio não teria sido demonstrado.
11.12 Não teria sido analisado: i) o argumento de que a ausência de inclusão da despesa no plano de trabalho seria mero formalismo, além de que não haveria, à época, previsão normativa para esta inclusão; ii) a questão da vinculação entre a despesa e o objeto do convênio [não teria sido analisada de forma adequada]; iii) o pronunciamento da unidade técnica no sentido de que teria havido adequação  e vinculação entre as despesas e o objeto do convênio; e iv) a admissão pelo Ministério do Turismo da realização do objeto e da comprovação das despesas e de sua vinculação ao objeto do convênio, em que pese o órgão tenha reputado irregular a ausência de previsão no plano de trabalho.
Análise do Relator a quo
11.13 O Relator transcreve trecho do voto que fundamentou o acórdão ora embargado. Nesse, S. Exa., Relator, afirma que as normas vigentes à época não permitiam o pagamento despesas administrativas no âmbito de convênios em nenhuma hipótese. Quanto à tese de aplicação de norma que passara a permitir tal despesa, ainda se fosse possível retroagir sua eficácia, as condicionantes para a admissão de gastos com despesas administrativas não teriam sido cumpridas. Logo, a hipótese teria sido mencionada apenas como mero exercício argumentativo.
Análise
11.14 Uma vez que o trecho transcrito é suficiente para a análise da questão, não há falar em omissão. E, de fato, o art. 8.º, I, da IN/STN n.º 001/1997 dispunha, in verbis:
Art. 8º É vedada a inclusão, tolerância ou admissão, nos convênios, sob pena de nulidade do ato e responsabilidade do agente, de cláusulas ou condições que prevejam ou permitam:
I - realização de despesas a título de taxa de administração, de gerência ou similar;
[...]
***
Quanto à omissão na análise sobre a desnecessidade de observância da Lei n.º 8.666, de 1993, para serviços associados ao convênio.
Contestação nestes embargos
11.15 Como as omissões apontadas nos primeiros embargos não teriam sido dirimidas, remanescente a necessidade de fazê-lo. Assim, permaneceria a ausência de pronunciamento sobre jurisprudência do Tribunal no sentido da desnecessidade da realização de licitação por entidade privada celebrante de convênio com o poder público. E também ausente análise sobre a alegação de que a seleção de associados da Sofsul para execução de serviços relativos ao convênio teria sido regular, dada a ampla divulgação dos processos seletivos correlatos. O tratamento da questão pelo relator estaria restrito à transcrição de trecho dos fundamentos do acórdão embargado.
Contestação nos primeiros embargos
11.16 Em suma as omissões apontadas são as mesmas.
Análise do Relator a quo
11.17 O Relator transcreve trecho do voto que informou o acórdão embargado, no qual se pronunciara no sentido de que os princípios da impessoalidade, da moralidade e da economicidade não haviam sido respeitados (item 12 do voto) . Fundamenta a afirmação: foram buscados fornecedores junto ao próprio quadro de associados da entidade e a pesquisa de preços restringiu-se à consulta de empresas ligadas à associação (item 12 do voto) . À continuação o Relator menciona norma que sujeitava o convenente, ainda que entidade privada, à execução dos recursos recebidos de acordo com as disposições da Lei n.º 8.666/1993, além de citar a cláusula do convênio que obrigava à observância dessa lei. 
Análise
11.18 Ora, o entendimento atribuído a este Tribunal quanto à forma de seleção aplicável a casos como o tratado está, no mínimo, incompleto. Como mencionado no Acórdão 3949/2014-TCU-Primeira Câmara, da relatoria do Ministro Walton Alencar Rodrigues, que julgou a TCE que deu origem a este processo, este TCU entende que "cláusula de convênio vincula a entidade privada à obrigação de adotar procedimento licitatório análogo ao utilizado pela Administração Pública" (peça 168, p. 2) . 
11.19 O relator foi ao cerne da questão, pois a análise constante do voto transcrito era suficiente para afastar os argumentos dos recorrentes. 
***
Quanto à omissão em relação à dosimetria da pena de multa imposta ao embargante José Antônio Antonioni.
Contestação nestes embargos
11.20 Não teria sido analisada a alegação de omissão quanto à dosimetria da multa aplicada. Ao contrário do que aduz o Relator da decisão recorrida, desnecessária contestação anterior quanto a isso para que ficasse configurada omissão. 
11.21 Resumiram (grifo do original, peça x, p. 9) :
[...] ainda que ora requerentes não tenham requerido a dosimetria das penalidades impostas por essa C. Corte de Contas, a dosagem de tais sanções constitui uma determinação legal, que deve ocorrer em qualquer hipótese, mesmo na ausência de postulação expressa da parte interessada.
Contestação nos primeiros embargos
11.22 Os embargantes haviam trazido os mesmos argumentos nos primeiros embargos. Registraram que "o complexo normativo relativo a essa matéria, integrado pelo art. 58, caput e § 3º, da lei n.º 8.443/92 c/c o art. 268 do RITCU, determina a necessária observância do postulado da proporcionalidade e de uma adequada gradação da penalidade de multa por essa C. Corte de Contas." 
Análise do Relator a quo
11.23 Não teria constado do recurso de reconsideração, nem dos elementos adicionais ao recurso, qualquer alegação sobre a dosimetria da sanção. Por lógico, estaria afastada qualquer omissão.
Análise
11.24 A melhor resposta a ser dada aos embargantes fundamenta-se na própria decisão que citam nos primeiros embargos (peça 277, p. 11) , o Acórdão n.º 9.402/201-2ª Câmara, da relatoria do Ministro-Substituto André de Carvalho (nosso o grifo) :
6.	Bem se sabe, ainda, que a possibilidade de aplicação de multa pela Corte de Contas possui previsão legal, nos termos dos art. 57 e 58 da Lei nº 8.443, de 1992, e que o quantum correspondente à sanção aplicada decorre do julgamento do TCU, na dosimetria da pena, em face da conduta do gestor responsável pela irregularidade no trato da coisa pública.
7.	Assim, identificada a irregularidade, o Relator formula proposta, balizado em análise que considera, dentre outros aspectos, a natureza da irregularidade e a conformidade entre a atuação do responsável em face do comportamento que lhe é determinado pela lei, submetendo a sua proposta à deliberação do Colegiado, a quem compete a última palavra sobre o assunto.
8.	De todo modo, a despeito de o Tribunal valorar as circunstâncias fáticas e jurídicas, quando da fixação da sanção, buscando uma maior adequação punitiva, a dosimetria da pena no TCU consiste em procedimento pautado por certa discricionariedade, como, aliás, ocorre nas sanções administrativas em que não se exige a dosimetria objetiva, comum à aplicação das normas de direito penal, destacando-se que no processo de contas não há um rol de agravantes e atenuantes legalmente reconhecido, a fim de possibilitar a alteração objetiva da pena prevista in abstrato.
9.	Contudo, a despeito de toda essa discricionariedade, o TCU está adstrito, na dosimetria da sanção pecuniária, aos limites impostos nas cabeças dos arts. 57 e 58 da Lei nº 8.443, de 1992, bem como, ainda, à gradação trazida pelos incisos I a VIII do art. 268 do RITCU.
11.25 Os embargantes parecem estar confundindo dosimetria da pena, que é a aplicação das regras que a estabelecem, que garantem a aplicação de um valor proporcional à irregularidade e à conduta do responsável, com a justificativa do valor arbitrado. Ora a justificativa é a própria indicação da irregularidade e da conduta que levaram à aplicação da sanção e o dispositivo que a estabelece, que consta do próprio parte dispositiva do acórdão. 
11.26 Como visto ao longo de meu voto, além de não ter sido questionada a dosimetria da pena nos primeiros embargos, todas as contestações apresentadas nessa peça quanto à configuração da irregularidade e da conduta dos responsáveis foram tratadas nos fundamentos do acórdão recorrido. Assim, não há omissão quanto à dosimetria da multa.
***
Concluo que tanto nos embargos que deram origem ao acórdão recorrido, quanto nos embargos ora analisados, os recorrentes quiseram rediscutir o mérito do processo. Por isso cabe alertá-los que novos embargos, se apresentados com esta mesma característica, podem ser considerados protelatórios. Com isso, além de não se prestarem à suspensão dos efeitos da decisão de mérito, sujeitam os recorrentes à multa cabível. 
Do exposto, não restando evidenciada qualquer das omissões indicadas pelo embargante, Voto por que este Tribunal adote o Acórdão que submeto à apreciação deste Colegiado.
TCU, Sala das Sessões Ministro Luciano Brandão Alves de Souza, em tagDataSessao.
RAIMUNDO CARREIRO 
Relator